臺灣彰化地方法院民事判決　100年度訴字第178號
原　　　告　楊中利
特別代理人　陳院
訴訟代理人　楊錫楨律師
被　　　告　胡峻源原名胡欽墻.
訴訟代理人　黃茂松律師
複代理人　　陳玉林律師
被　　　告　羅芳春
上列當事人間請求清償借款事件，本院於民國100年11月24日言
詞辯論終結，判決如下：
    主  文
被告胡峻源應給付原告新台幣2,500,000元及自民國85年5月1日
起至清償日止，按週年利率5%計算之利息。
被告應連帶給付原告新台幣1,000,000元及自民國90年9月27日起
至清償日止，按週年利率5%計算之利息。
訴訟費用由被告連帶負擔七分之二，餘由被告胡峻源負擔。
本判決第一項於原告以新臺幣840,000元供擔保後得假執行。但
被告胡峻源如以新台幣2,500,000元為原告預供擔保後，得免為
假執行。
本判決第二項於原告以新臺幣340,000元供擔保後得假執行。但
被告如以新台幣1,000,000元為原告預供擔保後，得免為假執行
。
    事實及理由
一、本件被告羅芳春經合法通知，未於言詞辯論期日到場，核無
    民事訴訟法第386條各款所列情形，爰依原告之聲請，由其
    一造辯論而為判決。
二、原告聲明求為判決：被告胡欽墻應給付原告新臺幣（下同）
    250萬元，及自民國（下同）85年5月1日起至清償日止，按
    年息5%計算之利息；被告胡欽墻及羅芳春應連帶給付原告
    100萬元，及自90年9月27日起至清償日止，按年息5%計算之
    利息；併均願供擔保請准為假執行之宣告。其主張略以：
  (一)被告胡欽牆於84年5月1日書具借用證書，向原告借得250萬
    元，並約定於85年4月30日歸還（下稱系爭250萬元借款）；
    另被告胡欽牆於86年9月26日書具借用證書，向原告借得100
    萬元，由其配偶即被告羅芳春擔任連帶保證人，並約定於90
    年9月26日歸還（下稱系爭100萬元借款），有被告胡欽墻所
    親寫之借用證書二紙（下稱系爭二紙借用證書）為證。上開
    定有返還期限之系爭250萬元及100萬元之消費借貸，被告均
    屆期未清償，迭經催討，均置之不理，對於系爭250萬元借
    款，爰依清費借貸契約之法律關係，請求被告胡欽墻給付該
    筆借款及其法定遲延利息；對於系爭100萬元借款，爰依消
    費借貸及連帶保證契約之法律關係，請求被告胡欽墻及羅芳
    春連帶給付該筆借款及其法定遲延利息。
  (二)依系爭二紙借用證書記載內容可知，均已表明「右記款額之
    借用係雙方當面議定、照右記載之條約承認確實借用，該款
    額當日親收足訖無錯」等語可知，不僅證明對於借貸金額已
    合意外，借用人亦於借用當日親自收訖該借款，參照最高法
    院69年台上字第3546號、87年度台上字第1611號判決意旨，
    原告就借貸金額意思之合致及交付借貸金錢之事實，已盡舉
    證責任，如被告辯稱未於借用證書所載之時間向原告借貸如
    借用證書所載之金額，且未收到借款云云，自應提出反證證
    明之。何況在99年初，被告曾就本件借貸事件所衍生之問題
    ，向臺灣彰化地方法院檢察署提起告訴，但該告訴除經不起
    訴處分外，於被告再議後，亦經駁回確定，認為並無所謂恐
    嚇危害安全等犯行，而屬債權債務糾紛，又從該處分書記載
    ：證人胡峻源於偵訊中隔離訊問時結證稱：「（你與楊中利
    有無債務糾紛？）我太太跟他借過錢，大約200多萬元。（
    何時跟他借錢？）大約是84年」等語可知，其所述借款時間
    是84年，金額為200多萬元之借貸，與系爭250萬元借用證書
    所載借款時間為84年5月1日、借用金額為250萬元之事實大
    致相符，至於其證稱並未向原告借錢，借錢者為其太太即羅
    芳春之證詞，乃避重就輕，迴避其借貸責任之詞，不足採信
    外，綜合被告上開證詞及借用證書之記載內容，應可認定實
    際借款人為被告胡峻源，借貸時間及金額應如借用證書所載
    ，且借貸金額確實有交付給被告，應屬事實。
  (三)被告胡峻源否認系爭二紙借用證書上筆跡及印章之真正，辯
    稱該筆跡並非伊之筆跡，且未收到該二張借用證書之款項，
    且系爭100萬元借用證書上之金主係記載楊忠利，而非楊中
    利，並要求送鑑定等語。經查，從檢附於鈞院89年度票字第
    559號民事卷宗內之民事聲請本票裁定狀、本票影本、臺灣
    高等法院臺中分院89年度抗字第756號卷宗內之民事抗告狀
    、鈞院97年度執字第19762號執行卷宗內之不動產登記謄本
    、民事聲請狀、民事執行公文函、民事聲明參與分配狀（含
    抵押權設定契約書、他項權利證明書）、臺灣彰化地方法院
    檢察署99年度偵字第6478號卷宗內之筆錄等事證可知，系爭
    二紙借用證書為真正：
    1.被告所提100年3月25日民事答辯狀由羅芳春簽名之筆跡，
      與系爭100萬元借用證書上羅芳春之筆跡相同，故為羅芳
      春本人親自在系爭100萬元借用證書上簽名無疑。
    2.系爭二紙借用證書上胡欽墻之印文，與鈞院89年度票字第
      559號民事卷宗內民事聲請本票裁定狀後附之本票影本上
      胡欽墻之印文相同。
    3.系爭二紙借用證書上胡欽墻姓名及住址之筆跡、印文，與
      臺灣高等法院臺中分院89年度抗字第756號民事卷宗內，
      由胡欽墻所提出之民事抗告狀上胡欽墻姓名及住址之筆跡
      、印文相同。
    4.鈞院97年度執字第19762號清償債務執行卷宗內：
      (1)所附之被告胡欽墻所有在坐落彰化縣溪湖鎮○○段755
        之20地號土地及同地段345建號之謄本記載：「權利人
        楊中利對設定義務人胡欽墻，有250萬元債權之抵押權
        ，其存續期間為84年5月1日至85年4月30日，清償日期
        為85年4月30日」，均與系爭250萬元借用證書上所記載
        之立據日84年5月1日、償還期為85年4月30日均相同，
        顯然系爭250萬元之借用證書，即為上開抵押權之債權
        證明。
      (2)原告楊中利曾檢附上開抵押權之抵押權設定契約書、他
        項權利證明書、250萬元之借據後，具狀鈞院民事執行
        處聲明參與分配，事後並聲請發還系爭250萬元之借用
        證，且經鈞院執行處發還該借用證之原本，依該卷所附
        之借用證影本，即為系爭250萬元之借用證書。被告於
        執行當時，對原告上開檢附250萬元借用證聲明參與分
        配乙事，均未具狀表示異議，更足證明系爭250萬元之
        借用證確實真正。
    5.依臺灣彰化地方法院檢察署99年度偵字第6478號99年1 月
      26日訊問筆錄，由胡峻源證述：「（你與楊中利有無債務
      糾紛？）我太太跟他借過錢，大約200多萬元，有用我名
      下房子去抵押，是借來給工廠用。（工廠是誰在負責？）
      我是負責技術，業務是我太太負責，登記在我太太名下。
      （何時跟他借錢？）大約是84年。（何時沒有付利息？）
      要問我太太，我沒有本錢。」等語可知，其所述借款時間
      是84年，金額為200多萬之借貸，與系爭250萬元借用證所
      載借款時間為84年5月1日、借用金額為250萬元之事實大
      致相符外，被告胡欽墻向原告借貸時應均委託其配偶羅芳
      春出面與原告洽借，且參諸上開事證可知，系爭二紙借用
      證書上之文字筆跡 (包含借用金額、償還期、住址、胡欽
      墻、羅芳春、金主姓名等文字筆跡)，應為被告羅芳春本
      人所書寫，並經被告胡峻源同意無誤，應可認定，則被告
      胡欽墻聲請鑑定系爭二紙借用證書上其簽名之筆跡非其所
      親簽等語，已無必要性。
  (四)依原告所持有被告胡欽墻及羅芳春於87年間簽發給原告收執
    之本票三紙，其中羅芳春、胡欽墻之簽名及借貸金額之筆跡
    、胡欽墻之印文，均與系爭二紙借用證書上羅芳春、胡欽墻
    之簽名及借貸金額之筆跡、胡欽墻之印文相同，更足證明系
    爭二紙借用證書之真正。另於84年5月1日原告收到250萬元
    借用證書當日，確實自其個人台中區中小企業銀行溪湖分行
    提領50萬元現金，並從其兒子楊銘南之上開銀行帳戶內提領
    200萬元現金，合計250萬元交付給被告，更何況，系爭二紙
    借用證書上已明確記載借用款額當日親收足訖無誤等語，依
    最高法院69年台上字第3546號判例及87年度台上字第1611號
    判決意旨可知，原告對於交付金錢給被告之事實，已盡舉證
    責任。又系爭100萬元借用證書之金主名稱雖記載楊忠利，
    而非楊中利，但此應為被告有意或疏忽記載錯誤，否則，豈
    有系爭二紙借用證書之格式均相同，且目前均為原告所持有
    等事實，故系爭100萬元上借用證書之金主確實為原告本人
    無誤等語。
三、被告羅芳春雖未於言詞辯論期日到場，惟提出書狀聲明：求
    為判決駁回原告之訴，如受不利益之判決，願供擔保請准宣
    告免為假執行。其答辯略以：
  (一)原告於100年2月22日之起訴狀稱：「被告胡欽牆於84年5 月
    1日書具借用證書，向原告借得250萬元，並約定於85年4 月
    30日歸還；另被告胡欽牆於86年9月26日書具借用證書，向
    原告借得100萬元，由其配偶即被告羅芳春擔任連帶保證人
    ，並約定於90年9月26日歸還。上開事實，有被告胡欽墻所
    親寫記載『右記款額之借用係方當面議定，照右記載之條
    約承認確實借用，該款額當日親收足訖無錯，而其元利款屆
    期應備足還清不敢違背，又於保證人願拋棄民法第七百四十
    五條及先訴抗辯等之權，恐口無憑特立此證付執為據。』之
    借用證書二紙為證。」等語，此與事實不符，被告胡峻源（
    原名：胡欽墻）、羅芳春二人否認之，並否認系爭二紙借用
    證書之真正。
  (二)被告胡峻源未於84年5月1日、86年9月26日向楊中利借貸250
    萬元、100萬元，被告羅芳春為連帶保證人。原告未交付上
    開款項予被告胡峻源、羅芳春二人收執。依民事訴訟法第
    277條前段、民法第475條之規定及參照最高法院69年度台上
    字第3546號判例、82年度台上字第2842號判例所示舉證責任
    分配原則，原告自應對「被告在何年、何月、何日；在何地
    點、向原告借款？」；「原告如何將款項交付給被告？」之
    事實，負舉證之責任。若原告不能先舉證，以證明自己主張
    之事實為真正，應予駁回。
四、被告胡峻源聲明：求為判決駁回原告之訴，如受不利益之判
    決，願供擔保請准宣告免為假執行。其答辯除與被告羅春芳
    上開答辯內容相同外，並辯稱：
  (一)原告主張：「二經查，從下列所檢附之鈞院89年度票字第
    559號民事卷宗內之民事聲請本票裁定狀、本票影本、台中
    高分院89年度抗字第756號卷宗內之民事抗告狀、鈞院97年
    度執字第19762號執行卷宗內之不動產登記謄本、民事聲請
    狀、民事執行公文函、民事聲明參與分配狀（含抵押權設定
    契約書、他項權利證明書）、彰化地檢署99年度偵字第6478
    號卷宗內之筆錄（原證2）事證可知，起訴狀原證1之借用證
    為真正…」等語。查原告上開主張，有關胡欽墻部分姓名及
    住址之筆跡、印文，非被告胡峻源所為，被告胡峻源全部否
    認之。上開案件，與系爭二紙借用證書上其簽名筆跡，均非
    被告胡峻源所親簽，亦與被告胡峻源無關。
  (二)原告主張：「(五)依彰化地檢署99年度偵字第6478號偵查卷宗
    內所附99年1月26日訊問筆錄（第91頁），由胡峻源所證述
    ：（你與楊中利有無債務糾紛？）我太太跟他借過錢，大約
    二百多萬元，有用我名下房子去抵押，是借來給工廠用。（
    工廠是誰在負責？）我是負責技術，業務是我太太負責，登
    記在我太太名下。（何時跟他借錢？）大約是84 年。（何
    時沒有付利息？）要問我太太，我沒有本錢。等語可知，其
    所述借款時間是84年，金額是200多萬元之借貸，與系爭250
    萬元借用證所載借款時間為84年5月1日、借用金額為250萬
    元之事實大致相符外，被告胡峻源向原告借貸時應均委託其
    配偶羅芳春出面與原告洽借，且參諸上開(一)、(二)、(三)之事證
    可知，系爭二紙借用證上之文字筆跡（包含借用金額、償還
    期、住址、胡欽墻、羅芳春、金主姓名等文字筆跡），應為
    被告羅芳春本人所書寫，並經被告胡峻源同意無誤，應可認
    定，則被告胡欽墻聲請鑑定系爭二紙借用證書上其簽名之筆
    跡非其所親簽等語，已無必要性。」等語，與事實不符。詳
    觀台灣彰化地方法院檢察署99年度偵字第6478號99年1月26
    日訊問筆錄內容，無法證明被告胡欽墻曾向原告借款，或曾
    委託其配偶羅芳春出面與原告洽借款項。被告胡峻源未曾向
    原告借貸，亦未曾委託其配偶羅芳春出面與原告洽借。原告
    依民事訴訟法第277條前段之規定及舉證責任分配原則，自
    應對被告胡峻源何年、何月、何日、在何地點，向原告借貸
    ？被告胡峻源何年、何月、何日委託其配偶羅芳春出面與原
    告洽借款項之事實，先負舉證之責任。系爭二紙借用證書上
    之簽名筆跡，非被告胡峻源所親簽，被告胡峻源對於系爭二
    紙借用證書上之簽名筆跡，到底是何人為簽署，完全不知情
    。被告胡峻源對原告所提之系爭二紙借用證書，全部否認其
    真正。
  (三)原告主張：「三另依原告所持有被告胡欽墻及羅芳春於八十
    七年間簽發給原告收執之本票三紙，其中羅芳春、胡欽墻之
    簽名及借貸金額之筆跡、胡欽墻之印文，均與系爭二紙借用
    證上羅芳春、胡欽墻之簽名及借貸金額之筆跡、胡欽墻之印
    文相同（原證3），更足證明系爭二紙借用證文書之真正。
    」等語。被告胡峻源否認原告所持有被告胡欽墻及羅芳春於
    87年間簽發給原告收執之本票三紙，其中羅芳春、胡欽墻之
    簽名及借貸金額之筆跡、胡欽墻之印文，均與系爭二紙借用
    證上羅芳春、胡欽墻之簽名及借貸金額之筆跡、胡欽墻之印
    文相同。被告胡峻源否認其真正，依上開法條規定及判例所
    示，自應由原告（貸與人）負舉證之責任。若原告不能先舉
    證，以證明自己主張之事實為真正，不應採信。
  (四)原告主張：「四於84年5月1日原告收到250萬元借用證書當
    日，確實自其個人台中區中小企業銀行溪湖分行提領50萬元
    現金，並從其兒子楊銘南之上開銀行帳戶內提領200元現金
    ，合計250萬元交付給被告，更何況，系爭二紙借用證書上
    已明確記載借用款額當日親收足訖無誤等語，依最高法院69
    年台上字第3546號判例及87年度台上字第1611號判決意旨可
    知，原告對於交付金錢給被告之事實，已盡舉證責任，此部
    分理由亦詳如民事準備(一)狀。」等語。被告胡峻源否認伊曾
    於84年5月1日，收受原告所交付之250萬元。縱原告於84年5
    月1日，確實自其個人台中區中小企業銀行溪湖分行提領50
    萬元現金，並從其兒子楊銘南之上開銀行帳戶內提領200萬
    元現金，合計250萬元屬實，仍無法證明上開款項，由原告
    交付予被告胡峻源。被告胡峻源否認原告有「交付之事實」
    ，自應由原告（貸與人）先負舉證之責任。若原告不能先舉
    證，以證明自己主張之事實為真正，不應採信。
  (五)綜上，被告胡峻源未於84年5月1日、86年9月26日向楊中利
    借貸250萬元、100萬元，被告羅芳春為連帶保證人。原告未
    交付上開款項予被告胡峻源、羅芳春二人收執。原告依上開
    法條規定及判例所示，舉證責任分配原則，自應對「被告胡
    峻源在何年、何月、何日；在何地點、向原告借款？」、「
    原告如何將款項交付給被告胡峻源？」之事實，先負舉證之
    責任等語。
五、按民事訴訟法第277條前段固規定：「當事人主張有利於己
    之事實者，就其事實有舉證之責任。」，惟同法第203條第1
    款規定：「法院因闡明或確定訴訟關係，得為下列各款之處
    置：一、命當事人或法定代理人本人到場。」，是以法院如
    認為須就應證之事實訊問當事人本人，以期發見真實，亦得
    依民事訴訟法第203條第1款命當事人本人到場，當事人本人
    不遵命到場者，法院於依自由心證判斷事實之真偽時，自得
    斟酌其不到場之情形，為該當事人不利益之認定（最高法院
    28年上字第1727號判例可資參照）。經查：原告主張系爭二
    紙借用證書惟被告羅芳春所書寫，並經被告胡峻源同意，錢
    交給羅芳春等語，雖為被告胡峻源所否認，惟查：上開事實
    ，業據原告提出借用證為證，且被告胡峻源對於其所有坐落
    彰化縣溪湖鎮○○段755之20地號土地及同地段345建號均設
    定抵押予原告一節，亦不否認其真正，依本院97年度執字
    19762號卷內所附上開不動產之謄本所示，權利人為楊中利
    ，擔保債權總金額為2,500,000元，存續期間自84年5月1日
    至85年4月30日，清償日期為85年4月30日，均與系爭250萬
    元借用證書上所記載之立據日84年5月1日、償還期為85年4
    月30日相符，應堪認上開借款情事為被告胡峻源所知悉；又
    被告羅芳春經本院以送達證書命其本人於100年11月24日下
    午2時10分應準時到庭一節，有送達證書可稽，然被告羅芳
    春仍未準時到場，依據前開法條及判例說明，應可為被告羅
    芳春不利益之認定，亦即被告羅芳春係得被告胡峻源之同意
    以被告胡峻源之名義向原告先後借款，被告羅芳春並為其中
    100萬借款之連帶保證人，並已取得上開借款。從而，原告
    上開主張，應堪信為真實，且揆諸前揭說明，本院判斷被告
    抗辯之詞，不足採取。
六、綜上所述，原告請求被告胡峻源應給付原告250萬元，及法
    定遲延利息即自85年5月1日起至清償日止，按年息5%計算之
    利息，以及被告胡欽墻及羅芳春應連帶給付原告100萬元，
    及法定遲延利息即自90年9月27日起至清償日止，按年息5%
    計算之利息，為有理由，應予准許。又兩造均陳明願供擔保
    聲請為假執行或免為假執行之宣告，經核均與規定相符，爰
    分別酌定相當之擔保金額予以宣告。末以兩造其餘攻擊防禦
    方法及舉證，經斟酌後對於判決結果不生影響，爰不再逐一
    論列，附此敘明。
七、訴訟費用負擔之依據：民事訴訟法第78條、第85條第2項。
中    華    民    國   100    年    12    月    8     日
                  民事第二庭    法  官  陳弘仁
以上正本係照原本作成。
如對判決上訴，應於判決送達後20日內向本院提出上訴狀。如委
任律師提起上訴者，應一併繳納上訴審裁判費。
中    華    民    國   100    年    12    月    8     日
                                書記官  梁高賓